【裁判字號】    95,台上,4181
【裁判日期】    950728
【裁判案由】    殺人
【裁判全文】
最高法院刑事判決            九十五年度台上字第四一八一號
    上  訴  人  甲○○
                        107.
上列上訴人因殺人案件，不服台灣高等法院高雄分院中華民國九
十二年十一月二十五日第二審更審判決（九十二年度上更(二)字第
二０六號，起訴案號：台灣高雄地方法院檢察署九十年度偵字第
七八一四號），提起上訴，本院判決如下：
    主  文
原判決關於甲○○部分撤銷，發回台灣高等法院高雄分院。
    理  由
本件原判決認定上訴人甲○○與其妻莊秀琴，於民國九十年四月
二十二日下午八時四十分許，在高雄縣大寮鄉○○村○○○路三
七五巷二號斜對面約二十公尺處劉振南（經原審判決確定）所經
營之「志成」洗車場內等候洗車並泡茶聊天，適有黃宇生之妻黃
嚴麗惠與其子黃柏富，共乘機車前來探詢積欠黃宇生新台幣（下
同）五千元之劉振南妻李素之妹李玉惠是否至該處，引起劉振南
不滿，而對黃嚴麗惠有所辱罵。黃嚴麗惠與黃柏富返家，告知黃
宇生上情，黃宇生聽後心有未甘，乃囑黃柏富駕駛車號ＺＡ－八
０二一自用小客車載黃宇生、黃嚴麗惠再返回前開洗車廠找劉振
南理論。約於同日下午九時二十分許抵達該處，黃柏富留在駕駛
座內等候，黃宇生、黃嚴麗惠則下車進入洗車廠，黃宇生即質問
劉振南先前為何辱罵其妻，劉振南一時氣憤難消，旋與黃宇生發
生口角。此時在旁之上訴人為劉振南抱不平，竟與劉振南基於共
同殺人犯意聯絡，均明知人體頭部係屬要害，持鐵器、鐵管朝人
體頭部重擊，易生死亡結果，上訴人竟先持不明鐵器朝黃宇生頭
部毆擊一下，劉振南嗣亦取來其所有之鐵管一支（長約六十四公
分），朝黃宇生頭部及身體反覆毆擊，致黃宇生因此受有頭部左
額至頂部有一處裂傷痕跡七．五×０．六公分、深一公分，深及
頭顱骨部位；右額至頂部有一處裂傷痕跡五．七×０．五公分、
深０．七公分深及頭皮下脂肪部位等鈍器傷；後枕部有頭皮下血
腫形成；右額部瘀傷痕跡約八×七公分、右眶部瘀傷痕跡約十×
三公分、右耳前部瘀傷痕跡約七×二公分、右眉外側部瘀傷及裂
傷痕跡，瘀傷約八×四公分、裂傷二處，最大為一．五公分長等
外傷；左手指有二處小擦傷痕跡、左上肢後肘部有瘀傷痕跡等傷
害。黃宇生因不敵而倒於地上，黃嚴麗惠於黃宇生已倒臥在地上
，乃大聲喊叫在車上等候之子黃柏富，黃柏富聞聲始下車與黃嚴
麗惠合力將黃宇生抬上車，於同日下午九時三十分許，送醫急救
，但因左額至頂部，及右額至頂部凹陷性骨折，硬腦膜上出血及
硬腦膜下出血及蜘蜘網膜下腔出血等頭部鈍器傷，於九十四年四
月二十三日下午三時五十五分許，不治死亡。嗣黃嚴麗惠於九十
年四月二十三日下午六時四十五分許報警，經警循線查獲等情。
因而將第一審關於此部分之科刑判決撤銷，改判論處上訴人共同
殺人（累犯）罪刑，固非無見。
惟查：(一)按憲法第十六條保障人民之訴訟權，就刑事被告而言，
包含其在訴訟上應享有充分之防禦權。刑事被告詰問證人之權利
，即屬該等權利之一，且屬憲法第八條第一項規定「非由法院依
法定程序不得審問處罰」之正當法律程序所保障之權利。為確保
被告對證人之詰問權，證人於審判中，應依法定程序，到場具結
陳述，並接受被告之詰問，其陳述始得作為認定被告犯罪事實之
判斷依據。原判決採取證人尹莘玲之證言為論處上訴人之犯罪依
據，然原審詢問證人尹莘玲時，上訴人及其辯護人並未在場；而
上訴人於原審亦聲請傳喚尹莘玲到庭，供上訴人及辯護人詰問（
見原審上更(二)卷第七十六頁），原審並未依法傳喚，致不當剝奪
上訴人對證人之詰問權，自屬於法有違。(二)按被告以外之人於審
判外之言詞或書面陳述，除法律有規定者外，不得作為證據，刑
事訴訟法第一百五十九條第一項定有明文。而所謂法律有規定者
，即包括同法第一百五十九條之一至第一百五十九條之五所規定
傳聞證據具有證據能力之例外情形。故如欲採被告以外之人於審
判外之言詞，即如警詢或檢察官偵查中之言詞為證據時，必須符
合法律所規定之例外情形，方得認其審判外之陳述有證據能力，
並須於判決中具體說明其符合傳聞證據例外可信之情況及心證理
由，否則即有違證據法則及判決不備理由之違法。原判決採取黃
嚴麗惠於警詢及偵查中之供證為論處上訴人之犯罪依據，但並未
敘明其符合傳聞證據例外可信之情況及心證理由，自有判決不備
理由之違法。(三)按共同被告對於其他共同被告之案件而言，為被
告以外之第三人，本質上屬於證人，為確保被告對證人之詰問權
，證人於審判中，應依法定程序，到場具結陳述，並接受被告之
詰問，其陳述始得作為認定被告犯罪事實之判斷依據。刑事訴訟
法於九十二年二月六日經總統公布增訂第二百八十七條之二規定
：「法院就被告本人之案件調查共同被告時，該共同被告準用有
關人證之規定。」，並於同年九月一日施行。本件原審於九十二
年十一月十一日審判時，對上訴人之案件調查共同被告劉振南時
，未依前開規定適用人證之調查程序，俾使劉振南立於證人之地
位而為陳述，致有不當剝奪上訴人對於證人劉振南之正當詰問權
，其所踐行之訴訟程序難謂適法。上訴意旨執以指摘原判決不當
，非無理由，應認原判決關於此部分仍有發回更審之原因。
據上論結，應依刑事訴訟法第三百九十七條、第四百零一條，判
決如主文。
中    華    民    國  九十五  年    七    月  二十八  日
                      最高法院刑事第十庭
                          審判長法官  洪  清  江
                                法官  石  木  欽
                                法官  李  伯  道
                                法官  林  勤  純
                                法官  陳  晴  教
      本件正本證明與原本無異
                                      書  記  官
中    華    民    國  九十五  年    八    月    四    日
                                                      J


司法院資訊處製作；財團法人民間司法改革基金會備份。
